臺灣高等法院高雄分院刑事判決　　　110年度重上更一字第6號
上　訴　人
即　被　告　李瑞淇


上列上訴人因誣告案件，不服臺灣屏東地方法院107 年度訴緝字
第34號，中華民國109 年4 月9 日第一審判決（起訴案號：臺灣
屏東地方檢察署105 年度偵字第3494號），提起上訴，判決後，
經最高法院發回更審，本院判決如下：
    主  文
原判決撤銷。
甲○○無罪。
    理  由
一、公訴意旨略以：上訴人即被告甲○○（下稱被告）明知向乙
    ○○（原名陳台昱）借款並未計算利息，竟意圖使他人受刑
    事處分，於民國104 年12月2 日20時55分許，在臺灣屏東地
    方檢察署（下稱屏東地檢署）第八偵查庭內，向承辦檢察官
    誣指：「要告陳先生涉犯重利罪，陳先生駕駛車牌號碼000-
    0000號、TOYOTA牌ALTIS 自小客車，使用手機號碼為000000
    0000號及0000000000號。陳先生於104 年11月19日起，在屏
    東縣境內某處，第一次貸與伊新臺幣（下同）15萬元，預扣
    4 萬元作為利息，並與伊約定須於5 日內清償。復於104 年
    11月24日，貸與伊20萬元，預扣8 萬元作為利息，並與伊約
    定須於7 日內清償。另又將前開伊第二次所積欠之12萬元以
    利滾利，要求伊支付9 萬5 千元利息，並要求以其子蔡明璋
    （嗣改名為蔡至宥）名義開立9 萬5 千元面額之本票作為擔
    保，利息係由伊將支票軋到蔡明璋的臺灣中小企業銀行屏東
    分行帳戶內支付」等不實事項，足使乙○○面臨刑事追訴之
    危險。因認被告涉犯刑法第169 條第1 項之誣告罪嫌等語。
二、按犯罪事實應依證據認定之，無證據不得認定犯罪事實；不
    能證明被告犯罪者，應諭知無罪之判決，刑事訴訟法第154
    條第2 項及第301 條第1 項分別定有明文。事實之認定，應
    憑證據，如未能發現相當證據，或證據不足以證明，自不能
    以推測或擬制之方法，以為裁判基礎；認定不利於被告之事
    實，須依積極證據，苟積極證據不足為不利於被告事實之認
    定時，即應為有利於被告之認定，更不必有何有利之證據；
    認定犯罪事實所憑之證據，雖不以直接證據為限，間接證據
    亦包括在內，然無論直接或間接證據，其為訴訟上之證明，
    須於通常一般之人均不致有所懷疑，而得確信其為真實之程
    度者，始得據為有罪之認定，倘其證明尚未達到此一程度，
    而有合理之懷疑存在，致無從為有罪之確信時，即不得遽為
    不利於被告之認定（最高法院40年台上字第86號、30年上字
    第816 號及76年台上字第4986號判例意旨參照）。又檢察官
    就被告犯罪事實，應負舉證責任，並指出證明之方法，刑事
    訴訟法第161 條第1 項亦有明文。檢察官所提證據，若不足
    為被告有罪之積極證明或無從說服法院形成被告有罪之心證
    ，基於無罪推定原則，自應諭知被告無罪。
三、次按誣告罪之成立以意圖他人受刑事處分或懲戒處分，而為
    虛偽之告訴、告發、報告者為要件。所謂虛偽係指明知無此
    事實而故意捏造者而言，若告訴人誤認有此事實或以為有此
    嫌疑，自不得指為虛偽，即難科以本罪。又誣告罪之成立，
    須其申告內容完全出於憑空捏造，若所告尚非全然無因，衹
    因缺乏積極證明致被誣告人不受訴追處罰者，尚難遽以誣告
    論罪（最高法院40年台上字第88號及43年台上字第251 號判
    例意旨參照）。綜上可知，所謂虛構事實，係指明知無此事
    實，而故意捏造者而言，若係出於誤信、誤解、誤認或懷疑
    有此事實，或對其事實誇大其詞，或資為其訟爭上之攻擊或
    防禦方法，或其目的在求判明是非曲直者，固均不得謂屬誣
    告，即其所申告之事實，並非完全出於憑空捏造，或尚非全
    然無因，而僅係不能積極證明為犯罪，或因證據不充分，致
    受誣告人不受追訴處罰者，亦不成立誣告罪。從而，告訴人
    所訴事實，不能證明確屬存在，對於被訴人為不起訴處分確
    定者，是否構成誣告罪，尚應就其有無以完全虛構之事實誣
    告他人犯罪之故意為斷，若有出於誤會或懷疑有此事實而為
    申告，致不能證明其所訴之事實為真實，縱被訴人不負刑責
    ，惟告訴人既然缺乏誣告之故意，自難遽以誣告罪相繩。
四、本件公訴意旨認被告涉犯前揭誣告罪嫌，係以被告之供述、
    證人乙○○、蔡明璋之證述、蔡明璋之臺灣中小企業銀行屏
    東分行帳號00000000000 號帳戶交易明細及和解書影本各1
    份，為其主要論據。訊據被告堅決否認有何誣告犯行，辯稱
    ：乙○○確實有向其貸與款項並收取高額利息，故其所述均
    屬實，並未誣告乙○○等語。經查：
  ㈠被告因經營長期照護中心有資金需求，曾於104 年11月間向
    乙○○借款之事實，迭據被告於偵訊、原審及本院審理時供
    述明確（他卷第3 至4 頁、第53至54頁；偵卷第10頁；原審
    訴字卷第72至73頁；本院卷第167 至168 頁），核與證人乙
    ○○及證人即被告之子蔡至宥於原審審理時之證述相符（原
    審訴緝一卷第131 至133 頁背面、第164 頁），堪以認定。
    又被告於104 年12月2 日20時55分許，前往屏東地檢署第八
    偵查庭製作筆錄，向檢察官指稱駕駛車牌號碼000-0000號TO
    YOTA廠牌小客車，並持用0000000000號及0000000000號行動
    電話門號之「陳先生」，曾於104 年11月19日第一次貸予其
    15萬元，並預扣4 萬元作為利息，約定於5 日內清償；又於
    104 年11月24日貸予其20萬元，並預扣8 萬元作為利息，約
    定於7 日內清償；另於其第二次借款尚餘12萬元本金未如期
    清償時，再向其收取9 萬5 千元之利息等語，並表示欲對「
    陳先生」提出重利告訴；復於105 年2 月4 日前往屏東地檢
    署接受訊問時表示「陳先生」即為乙○○，嗣經屏東地檢署
    檢察官偵查終結，認無積極證據證明乙○○有被告所指之重
    利犯行，而以105 年度偵字第3493號不起訴處分確定等情，
    亦有屏東地檢署刑事案件申告單、上開不起訴處分書各1 份
    及訊問筆錄2 份在卷可稽（他卷第1 、4 、53頁；偵卷第23
    、24頁），同堪認定。
  ㈡證人蔡至宥於原審證稱：之前與乙○○並不認識，因為家裡
    需要錢，手機有借款廣告之簡訊，遂以電話詢問借款事宜，
    相約見面後才見到乙○○，並陸續以預扣利息及開立支票之
    方式，向乙○○借款。其後因乙○○稱加入直銷可以賺錢，
    才加入直銷工作等語（原審訴緝一卷第131 至132 頁）；而
    證人乙○○於其所涉重利案件之警詢時供證：其約於104 年
    11月至12月間陸續借款予被告，但錢都是拿給蔡至宥，借款
    金額總共25萬4,000 元等語（他卷第19頁），嗣於原審證稱
    ：其算認識被告，主要是認識她的兒子，已忘記全名等語（
    原審訴緝一卷第163 頁反面）。參酌證人蔡至宥及乙○○之
    前揭證述，堪認被告及蔡至宥於借款之初與乙○○均不相識
    ，則不論其等間之借款金額係被告所述之35萬元，抑或證人
    乙○○所述之25萬4,000 元，均非小額款項，證人乙○○殊
    無借款予不熟識之人高達20餘萬元或30餘萬元，承受遭惡意
    倒債之風險，卻未收取分毫利息之理，故證人乙○○證稱其
    並未向被告收取任何利息云云，顯與一般情理不符，難以採
    信。被告及證人蔡至宥陳稱向乙○○借款時確有約定利息等
    語，應較可採。
  ㈢依證人乙○○於警詢時所提出其與被告簽立之和解書，雖記
    載：「PS、純屬朋友無息借貸關係，造成雙方誤解誤報！」
    等內容（他卷第21頁），然證人即被告之夫蔡瑞明於原審證
    稱：當初是蔡至宥向乙○○借錢，有拿支票給乙○○，他算
    的利息很重，乙○○說他也沒辦法，是幫公司放款，後來我
    與乙○○及他的上司簽和解書時，被告並不在場，是我們已
    經先和解完了之後，我才拿回去給被告簽名，但乙○○說這
    樣他也不會沒事，仍然會卡到重利罪，所以他與他的上司才
    叫我在和解書上寫「PS、純屬朋友無息借貸關係，造成雙方
    誤寫誤報！」，這樣才能解免重利罪，我才會在被告簽名之
    後加上那段話，事實上乙○○有收利息，大家都知道等語（
    原審訴緝一卷第86至89頁）。就簽署該份和解書之過程，核
    與證人乙○○於原審時證稱：簽和解書時，有蔡瑞明、我及
    我的一位同事在場，和解書上「PS、純屬朋友無息借貸關係
    ，造成雙方誤解誤報！」的內容是蔡瑞明寫的，其餘內容是
    我的同事寫的，被告當時不在場，是蔡瑞明將和解書拿回去
    給被告簽名等語相符（原審訴緝一卷第166 頁及反面），故
    此部分之事實，堪予認定。則依蔡瑞明與乙○○之和解過程
    觀之，堪認被告及蔡至宥與乙○○間應有約定高額利息，事
    後因被告前往屏東地檢署提告，乙○○唯恐觸犯重利罪責，
    始要求蔡瑞明於和解書上加載前揭內容。況且被告及蔡至宥
    與乙○○素不相識，已如前述，然乙○○卻刻意要求蔡瑞明
    於和解書上記載「純屬朋友無息借貸關係」等語，益徵乙○
    ○有捏造雙方朋友情誼，以掩飾其確有收取借貸利息之事實
    。倘被告及蔡至宥與乙○○間僅係一般正常借貸關係，則乙
    ○○收取相當金額之利息，核屬民事上之合法借貸關係，顯
    無於遭檢察官約談偵訊之際，要求蔡瑞明刻意填載上開不實
    內容，謊稱其與被告及蔡至宥間具有朋友情誼，虛構事實誤
    導為朋友間無償借貸之必要。是以，被告辯稱乙○○確有收
    取高額利息等語，應非子虛。
  ㈣又被告為證明乙○○確有向其收取高額利息，於偵查中提出
    其清償乙○○借款之支票明細以供查證（偵卷第16頁），經
    原審函詢上開明細中所列支票之提示結果，除其中支票號碼
    為「0000000 」、「0000000 」之支票未經提示外，其餘如
    附表編號1 至11之支票均有提示紀錄，此有臺灣中小企業銀
    行屏東分行108 年1 月15日108 屏東密字第4 號函暨所附支
    票影本、108 年11月20日108 屏東密字第145 號函暨所附支
    票提示帳戶所屬行庫明細表、中華郵政股份有限公司108 年
    12月5 日儲字第1080292961號函暨所附以局號帳號查詢客戶
    基本資料、陽信商業銀行股份有限公司108 年12月6 日陽信
    總業務字第1089944908號函暨所附查詢本行之帳戶資料表、
    元大商業銀行股份有限公司108 年12月10日元銀字第108001
    2586號函暨所附客戶基本資料維護、彰化商業銀行股份有限
    公司108 年12月9 日彰作管字第10820008604 號函暨所附客
    戶基本資料查詢、玉山銀行個金集中部108 年12月6 日玉山
    個（集中）字第1080147397號函暨所附基本資料各1 份在卷
    可參（原審訴緝一卷第107 至118 頁；二卷第225 至226 頁
    、第229 至232 頁、第234 至236 頁、第238 、239 、242
    、243 、245 、246 頁）。依上開函查結果，分述如下：
  1.附表編號2 至6 、8 及11之「提示人及帳戶」分別為鄭芸凱
    及陳掙揚，票載發票日介於104 年11月12日至同年12月3 日
    之間，票面金額合計42萬4 千元。經比對被告向屏東地檢署
    檢察官提告之內容即「104 年11月19日向乙○○借款15萬元
    」、「104 年11月24日再向乙○○借款20萬元」、「乙○○
    將前開20萬元中之12萬元以利滾利，要求支付9 萬5 千元利
    息」等語，亦即借款時間為104 年11月19日及同月24日，借
    款總金額35萬元，另付利息9 萬5 千元，合計44萬5 千元，
    與前揭支票兌現之時間及金額均大致相符。再經原審傳喚鄭
    芸凱及陳掙揚到庭作證，證人鄭芸凱證稱：我在十幾年前就
    已經把附表編號2 、3 、5 的帳戶借給朋友的朋友使用，不
    記得是什麼人，我不認識被告，亦與附表編號2 、3 、5 之
    支票兌現無關等語（原審訴緝二卷第304 至305 頁）；證人
    陳掙揚證稱：我應該在104 年間就已經把附表編號4 、6 、
    8 、11的帳戶註銷了，沒有借給別人使用，也不認識被告、
    蔡至宥或乙○○，亦與附表編號4 、6 、8 、11之支票兌現
    無關等語（第266 頁反面至第268 頁）。惟經本院調閱證人
    鄭芸凱及陳掙揚之前揭帳戶於104 年6 月至105 年6 月間之
    交易往來明細，其等帳戶之支出及存入次數均高達上百筆，
    資金往來情形極為頻繁、密集，且帳戶餘額經常介於數十萬
    元至約兩百萬元不等，此有陽信商業銀行股份有限公司110
    年7 月28日陽信總業務字第1109920724號函附鄭芸凱之0000
    00000000號帳戶資料於104 年6 月1 日至105 年6 月30日交
    易明細及玉山銀行集中管理部110 年8 月5 日玉山個（集中
    ）字第1100055521號函附陳掙揚之0000000000000 號帳戶於
    104 年6 月至105 年6 月間交易明細資料各1 份在卷可稽（
    本院卷第93至95頁、第141 至159 頁、第109 至123 頁）。
    參以金融帳戶為個人信用、財產之重要表徵，顯無輕易借予
    陌生人使用之理，故證人鄭芸凱證稱已在十幾年前將帳戶借
    予朋友的朋友使用等語，自可疑為提供他人作為人頭帳戶使
    用。又如非自願提供帳戶予他人使用，他人當無從輕易動用
    該帳戶，時間長達數年之久而不為人察覺。況且未經帳戶所
    有人之同意即將高達數百萬元之款項存入他人帳戶內，必須
    承擔遭帳戶所有人擅自提領或凍結帳戶致血本無歸之風險，
    顯違常情，故證人陳掙揚應係將其前揭帳戶提供他人作為人
    頭帳戶使用無訛。其證稱已於104 年間註銷帳戶，並未交付
    他人使用云云，與客觀事證不符，自非可採。而地下錢莊為
    避免觸犯重利罪，不乏以人頭帳戶處理收受之貸款支票等情
    ，故被告堅稱係以前開支票外加部分現金交付乙○○以清償
    借款及利息，支票部分已經附表編號2 至6 、8 及11之提示
    人及帳戶提領等語，尚非全然不可採信。
  2.雖附表編號2 、3 所示支票之票據發票日均在被告指訴其第
    一次向乙○○借款之日即104 年11月19日之前，惟被告於10
    4 年12月2 日向檢察官提告時，並未攜帶相關資料到場，而
    係表明：「我有支票號碼及對帳單，這部分我回去整理，再
    陳交給偵辦的檢察官」等語，有訊問筆錄1 份在卷可稽（他
    卷第4 頁），可見被告提告時係以其主觀上之記憶作為陳述
    基礎，故其事後整理相關支票以供檢察官查證，雖發票日期
    在其所述借款日期之前而與常情不符，然尚無法排除係因被
    告於提告時就借款日期之記憶錯誤所致，自不得僅以被告所
    述借款日期與實際發票日期有數日之誤差，即遽認被告係刻
    意捏造事實而為虛偽陳述。
  3.至附表編號1 、7 所示支票之提示人李庭維及陳煥昌均為被
    告之友人；編號9 、10所示支票之提示人陳科名則為被告友
    人陳建佑之未成年子女，該等支票均係被告簽發用以清償友
    人之借款，而與乙○○無關等節，業據被告於本院審理時供
    述明確（本院卷第168 頁），固堪認被告於偵查中所提之此
    部分支票確非用以清償乙○○之借款無訛。惟被告係在提告
    後，應檢察官之要求，整理、臚列其認為時間及金額與清償
    乙○○借款相近之支票號碼以供檢察官查證。且因支票具有
    高度流通性，發票人簽發支票之後，未必能充分掌握最終持
    票人或提示人之真實身分，故就被告而言，僅能純憑其記憶
    中曾經簽發支票之時間及金額，與清償乙○○借款或利息之
    時間、金額相互比對後，提出其認為可能用以清償乙○○借
    款之支票號碼，以供檢察官查證。須俟原審依該等支票號碼
    向金融機構調取相關提示人及帳戶之資料後，被告始能確認
    上開支票是否確與乙○○有關。是以，被告所提前揭支票號
    碼雖經查證後確認均與乙○○無關，仍無法排除係因被告事
    前無法充分掌握簽發、提示兌現支票等資訊而造成誤認之結
    果，尚不得遽認被告有藉此誣告乙○○之主觀意圖。
五、綜上所述，依被告之供述、證人乙○○、蔡至宥、蔡瑞明、
    鄭芸凱及陳掙揚等人之證述，並參酌和解書、附表編號2 至
    6 、8 及11等支票之提示人及帳戶資料等客觀事證，已足以
    證明被告確有透過蔡至宥之手機簡訊廣告，向乙○○借款並
    支付若干利息，且被告簽發前揭支票經兌現之款項疑似流入
    人頭帳戶。本案雖無積極證據證明乙○○向被告收取之利息
    是否係與原本顯不相當之重利，惟被告自認遭乙○○收取過
    高之利息，以被害人之身分向檢察官提出告訴，請求查明乙
    ○○是否涉犯重利罪嫌，尚非全然無因，即應認被告係正當
    行使其訴訟上之告訴權。檢察官既無從提出積極證據證明被
    告主觀上係基於誣告之犯意，客觀上有刻意捏造事實或證據
    以羅織乙○○罪名之行為，基於「罪證有疑、利於被告」之
    證據法則及無罪推定之原則，應認被告之誣告犯罪嫌疑尚有
    不足。
六、原審未詳為推求，遽為論罪科刑之判決，即有未恰；被告執
    此聲明上訴，指摘原判決不當，為有理由，應由本院將原判
    決撤銷，並為被告無罪之判決。
據上論結，應依刑事訴訟法第369 條第1 項前段、第364 條、第
301 條第1 項前段，判決如主文。
本案經檢察官高永翰提起公訴，檢察官高大方到庭執行職務。
中    華    民    國   110    年    11    月    17    日
                  刑事第二庭  審判長法  官  孫啓強
                                    法  官  范惠瑩
                                    法  官  鄭詠仁
被告不得上訴。
檢察官如不服本判決，應於判決送達後20日內向本院提出上訴狀
，其未敘述理由者並應於提出上訴狀後20日內向本院補提理由書
（應附繕本）。
中    華    民    國   110    年    11    月    17    日
                                    書記官  楊明靜   
附表：
┌─┬─────┬───┬──────┬─────┬──────────┐
│編│支票號碼  │發票人│  票面金額  │票載發票日│   提示人及帳戶     │
│號│          │      │ （新臺幣） │          │                    │
├─┼─────┼───┼──────┼─────┼──────────┤
│1 │AD0000000 │蔡明璋│12萬元      │104/11/14 │帳號：000000000000  │
│  │          │      │            │          │戶名：李庭維        │
├─┼─────┼───┼──────┼─────┼──────────┤
│2 │AD0000000 │同上  │7萬元       │104/11/17 │帳號：000000000000  │
│  │          │      │            │          │戶名：鄭芸凱        │
├─┼─────┼───┼──────┼─────┼──────────┤
│3 │AD0000000 │同上  │3萬元       │104/11/12 │帳號：000000000000  │
│  │          │      │            │          │戶名：鄭芸凱        │
├─┼─────┼───┼──────┼─────┼──────────┤
│4 │AD0000000 │同上  │7萬5千元    │104/11/23 │帳號：0000000000000 │
│  │          │      │            │          │戶名：陳掙揚        │
├─┼─────┼───┼──────┼─────┼──────────┤
│5 │AD0000000 │同上  │6萬元       │104/11/23 │帳號：000000000000  │
│  │          │      │            │          │戶名：鄭芸凱        │
├─┼─────┼───┼──────┼─────┼──────────┤
│6 │AD0000000 │同上  │7萬元       │104/11/30 │帳號：0000000000000 │
│  │          │      │            │          │戶名：陳掙揚        │
├─┼─────┼───┼──────┼─────┼──────────┤
│7 │AD0000000 │同上  │2萬5千元    │104/12/01 │帳號：00000000000000│
│  │          │      │            │          │戶名：陳煥昌        │
├─┼─────┼───┼──────┼─────┼──────────┤
│8 │AD0000000 │同上  │2萬4千元    │104/12/03 │帳號：0000000000000 │
│  │          │      │            │          │戶名：陳掙揚        │
├─┼─────┼───┼──────┼─────┼──────────┤
│9 │AD0000000 │同上  │5萬元       │105/01/31 │帳號：00000000000000│
│  │          │      │            │          │戶名：陳科名        │
├─┼─────┼───┼──────┼─────┼──────────┤
│10│AD0000000 │同上  │5萬元       │105/02/30 │帳號：00000000000000│
│  │          │      │            │          │戶名：陳科名        │
├─┼─────┼───┼──────┼─────┼──────────┤
│11│AD0000000 │同上  │9萬5千元    │104/12/03 │帳號：0000000000000 │
│  │          │      │            │          │戶名：陳掙揚        │
└─┴─────┴───┴──────┴─────┴──────────┘